【裁判字號】    88,自,279
【裁判日期】    890128
【裁判案由】    詐欺
【裁判全文】
臺灣高雄地方法院刑事判決                          八十八年度自字第二七九號
    自  訴  人  丙○○
    被      告  乙○○
右列被告因詐欺案件，經自訴人提起自訴，本院判決如左：
    主  文
乙○○無罪。
    理  由
一、自訴意旨略以：被告乙○○所開立之支票並無存款，亦無於簽發支票後按期付款
    兌現之意思，乃基於意圖不法所有之概括犯意，於民國八十三年十一月十三日為
    到期日之支票遭退票後，自訴人經被告要求讓其換回此退票，並經被告要求讓其
    再重新開立八十三年十二月八日同額之支票乙張，並揚言到期一定兌現等語。自
    訴人基於憐憫之心，答應被告將第一張退票（到期日為八十三年十一月十三日）
    補回銀行，但未料被告重新開立之另一張支票，亦因交換而遭退票，事後被告避
    不見面，自訴人已兩次掛號郵寄予被告信函，皆遭被告拒收，此足可證明被告蓄
    意詐騙自訴人之錢財，因認被告涉犯詐欺罪行等語。
二、按犯罪事實應依證據認定之，無證據不得推定其犯罪事實。又不能證明被告犯罪
    者，應諭知無罪之判決，刑事訴訟法第一百五十四條、第三百零一條第一項分別
    定有明文。次按刑法第三百三十九條第一項詐欺罪之成立，以意圖為自己不法之
    所有，以詐術使人將本人或第三人之物交付為要件，所謂以詐術使人交付，必須
    被詐欺人因其詐術而陷於錯誤，若其所用方法，不能認為詐術，亦不致使人陷於
    錯誤，即不構成該罪。又告訴人之告訴，係以被告受刑事訴追為目的，是其陳述
    是否與事實相符，仍應調查其他證據以資審認；而認定不利被告之事實，須依積
    極證據，苟積極證據不足為不利於被告事實之認定時，即應為有利於被告之認定
    ，不必有何有利之證據；事實之認定，應憑證據，如未能發現相當證據，或證據
    不足證明，自不能以推測或擬制之方法，以為裁判基礎，最高法院四十六年台上
    字第二六０號、五十二年臺上字第一三００號、三十年上字第八一六號、四十年
    台上字八六號分別著有判例足供參照。
三、本案自訴人丙○○認被告乙○○有前揭犯嫌，無非以被告先後所開立之支票二紙
    遭退票為其主要論據。訊據被告乙○○雖坦承有先後開立發票日分別為八十三年
    十一月十三日及八十三年十二月八日，面額各為五百萬元支票二紙之事實，惟否
    認有何詐欺犯行，辯稱：因甲○○需要存款證明，向伊借票使用，伊總共開立十
    一張之支票給甲○○，其餘之事伊均不清楚云云。
四、經查，證人甲○○到庭結證稱：「系爭支票我是交給丁○○。當初八十三年十一
    月十三日我要標台北信義區的土地，需要存款證明一百億元，透過介紹，認識溫
    某，我就與溫某約定，由他交我一百億元的存款證明，如驗資通過可以競標，我
    交給他十一張支票（含系爭支票），每張五百萬元，共五千五百萬元，就讓溫某
    兌現，當做補貼他一百億元存款證明的利息損失，結果他交給我的存款證明都不
    能用，使我失去競標資格，造成損害。我再透過介紹找溫某，溫某保證再幫我設
    法一定可以使用，但跟我要二百萬元，我就再開被告的支票給溫某，已經兌現，
    溫某又再提供存款證明，但還是不能使用。我把存款證明還他，請他還我十一張
    支票及現金二百萬元，結果都找不到溫某，自訴人提起自訴，我才知道支票已被
    溫某使用，十一張支票發票日期同自訴人所附的支票影本」（八十八年九月二十
    二日訊問筆錄參照）「‧‧‧當初是我與林添旺及徐逢萬一起做的，我沒用票，
    林某是用公司的票，沒自己的票，所以使用被告的票，當初約定如果有賺錢，就
    拿一部分錢給宗教團體做善事，被告在修行是一貫道，才會如此約定。被丁○○
    提示領去的二百萬元是徐逢萬匯到被告的帳號，讓溫某去領‧‧‧」「當初溫某
    叫我二百萬元讓它兌現，並跟自訴人換五百萬元的支票，就會換新的存款證明給
    我們使用，我們才讓二百萬元兌現，並換系爭五百萬元支票」（八十八年十月二
    十五日訊問筆錄參照）。查證人甲○○之上開證詞，為證人丁○○所不否認，且
    具結在卷，復有證人甲○○提出每張美金二千五百萬元之存款證明影本二十六張
    、被丁○○提領二百萬元之支票影本一紙、台灣銀行定期存款一億元一張、一九
    九三年二十九億多元港幣之資金證明附卷可佐，是證人甲○○上開證詞，自堪信
    實。是被告所開立之系爭二紙支票，尚難認其當時並無資力而無法使其兌現，應
    係證人丁○○未能完成提出足供驗資通過之資金證明書之約定，致證人甲○○及
    被告行使同時履行抗辯權，致系爭二紙支票均因存款不足而跳票，即堪認定。
五、次查，自訴人亦自承其僅借款予證人丁○○一百六十萬元，而丁○○向伊借款時
    ，所借款項伊均交給丁○○，丁○○才將系爭發票日八十八年十一月十三日之支
    票給伊，伊有向銀行信用照會過，信用很好，伊才收上開支票等情。而證人丁○○亦到庭結證稱：伊向自訴人借錢大約一百五十萬元至一百八十萬元等，伊有拿
    被告開立五百萬元之支票給自訴人，退票後，伊跟自訴人說被告這邊不方便，希
    望自訴人再延期，伊再拿被告開立同金額之支票跟自訴人換票，第一次借錢時，
    被告沒有陪同去，換票時，被告有陪同去，並當場開票給自訴人，被告只是純粹
    陪伊去開票，並沒有說保證兌現或類似之話，自訴人同意讓伊換票，是因為數目
    不是很大等語（八十八年十二月六日訊問筆錄參照）。是自訴人交付借款一百六
    十萬元予丁○○，並非係被告施用詐術使其陷於錯誤而交付，而係基於其與丁○○成立之金錢借貸契約，履行其交付金錢之義務；縱認被告於第一次退票時，再
    開立同金額之支票交換上開退票時，有說保證兌現或其係公務人員不會退票等類
    似之話，亦難認自訴人上開交付於丁○○之款項，係因被告上開言詞致自訴人陷
    於錯誤而為交付，更何況被告並沒有說保證兌現或類似之話，業經證人丁○○結
    證在卷，是本件純係民事債務不履行之問題，揆諸前開規定及判例意旨，應認被
    告所為與普通詐欺罪之構成要件有間，誠難以該罪相繩。此外，復查無其他積極
    證據足認被告有自訴人所指之詐欺犯行，既不能證明被告犯罪，自應為其無罪之
    諭知。
六、據上論斷，應依刑事訴訟法第三百四十三條、第三百零一條第一項前段，判決如
    主文。
中      華      民      國      八十九      年      一    月  二十八    日
                                  臺灣高雄地方法院刑事第二庭
                                      法  官 劉建利
右正本證明與原本無異。
如不服本判決，應於判決送達後十日內，向本院提出上訴狀。
                                      書記官 林富興
中    華    民    國    八十九    年       一      月       三十一     日


司法院資訊處製作；財團法人民間司法改革基金會備份。
